【裁判字號】    97,台上,6841
【裁判日期】    971231
【裁判案由】    貪污等罪
【裁判全文】
最高法院刑事判決            九十七年度台上字第六八四一號
上  訴  人  台灣高等法院檢察署檢察官
上  訴  人
即  被  告  甲○○
            丙○○
被      告  乙○○
上列上訴人等因被告等貪污等罪案件，不服台灣高等法院中華民
國九十七年八月二十七日第二審更審判決（九十七年度重上更(三)
字第四二號，起訴案號：台灣宜蘭地方法院檢察署八十八年度偵
字第二一七七號），提起上訴，本院判決如下：
    主  文
原判決撤銷，發回台灣高等法院。
    理  由
原判決撤銷第一審科刑判決，改判論處上訴人即被告甲○○、丙
○○公務員明知為不實事項，而登載於職務上所掌之公文書，足
以生損害於公眾各罪刑（各處有期徒刑一年六月，均減為有期徒
刑九月）。被告乙○○部分則撤銷第一審諭知其行使公務員登載
不實文書罪刑之判決，改判無罪，固非無見。
惟查（一）主文乃法院標明被告事件所為判決之結果，為判決書
應記載之事項，其內容必須與事實理由及適用法條相連貫，若有
衝突，即非適法。原判決事實記載：丙○○基於職務上所掌公文
書登載不實之故意，於其職務上所掌函覆宜蘭縣政府之公文書，
即冬山鄉公所民國八十三年二月十六日八三鄉建字第一二四一號
函稿，登載：「經實地勘查探訪得知該道路為設籍本鄉○○村○
○路三十號住戶唯一聯外道路（長約一九０公尺、寬二公尺），
目前仍使用」之不實內容，經層報不知情之鄉長判行，據以函覆
宜蘭縣政府，而行使該登載不實之公文書。甲○○於八十三年（
原判決誤載八十二年）二月間，於其村長身分，職務上所掌之公
文書「證明書」上所書立之內容為：「本人設籍於冬山鄉安平村
；今願證明冬山鄉安平村三十號、三十一、三十二號等三戶聯外
現有道路所示。該道路已使用逾二十年以上，確為七十三年十月
十五日非都市土地使用編定公告前之既成道路。」云云之記載不
實事項之證明書，蓋用「宜蘭縣冬山鄉安平村辦公處」之印文，
以作為供明穎公司指定為既成巷道中之「村辦公室證明該聯外道
路使用逾二十年證明文件」等情。於理由說明：丙○○、甲○○
二人所為，均係犯刑法第二百十六條、第二百十三條之行使公務
員登載不實文書罪。被告等登載不實公文書之低度行為，應為行
使登載不實公文書之高度行為所吸收，不另論罪（見原判決第十
七頁第二二至二五行）等語。惟原判決主文關於甲○○、丙○○
部分，竟均記載：「甲○○、丙○○公務員明知為不實事項，而
登載於職務上所掌之公文書，足以生損害於公眾」等語，與理由
相衝突，有理由矛盾之違法情形。（二）刑事辯護制度係為保護
被告之利益及維持審判之公平而設；刑事被告在訴訟上有倚賴其
辯護人為其辯護之權，此為人民依憲法第十六條享有之訴訟權所
衍生之基本權，其功能在使被告充分行使防禦權，俾與檢察官或
自訴人立於平等之地位而受法院公平之審判。就立法政策而言，
承認多數辯護（即一個被告同時由數位辯護人為其辯護）較能保
障被告之辯護權益，達成辯護制度所欲保護之實質對等關係。我
國刑事訴訟法採取多數辯護之折衷說，於第二十八條規定「每一
被告選任辯護人，不得逾三人」。每一被告依法既得選任三位辯
護人，為其辯護，各該辯護人就事實及法律為被告利益而行使防
禦權，即各有所司，非他一辯護人所能代替。又被告有數辯護人
者，送達文書應分別為之。審判期日，應傳喚被告或其代理人，
並通知檢察官、辯護人、輔佐人，為同法第三十二條、第二百七
十一條所明定。此項規定，依同法第三百六十四條並為第二審審
判程序所準用。故在被告有多數辯護人時，送達文書自應分別為
之。法院對於此項辯護權之實踐，不得恣意漠視，否則即不足以
維護訴訟上之程序正義。本件為強制辯護案件，被告乙○○於原
審除選任李秋銘律師為辯護人外，並選任黃金亮律師為辯護人（
見原審卷第五三頁），原審定期於九十七年八月六日審理時，竟
將應送達於黃金亮律師之審判程序通知書送達至另一被告丙○○
之選任辯護人林國漳律師之事務所「宜蘭市○○路五十五號七樓
之一」，且將送達證書交予林國漳律師蓋章收受後在旁註記「信
封與送達證書不符」等語（見原審卷第一一０頁），其送達並不
合法，此外，並無其他已通知黃金亮律師之證明文件可稽，顯未
依前揭規定通知黃金亮律師到庭為乙○○辯護而逕行判決，揆之
上開說明，其所踐行之訴訟程序，自屬於法有違。（三）審判期
日審判長調查證據應每一證據逐一調查，此由刑事訴訟法第二百
八十八條之一規定：「審判長每調查一證據畢，應詢問當事人有
無意見。審判長應告知被告得提出有利之證據。」自明。原審審
判期日審判長調查證據並未依法就應調查之證據逐一調查，竟就
卷內諸多證人之供述筆錄及扣案之證物、卷內之文書一次予以提
示並告以要旨（見原審卷第一二三至一二八頁），致當事人難以
逐一表示意見，其訴訟程序之進行亦屬違法。（四）審判期日，
應傳喚被害人或其家屬並予陳述意見之機會，刑事訴訟法第二百
七十一條第二項前段定有明文。原審於九十七年四月十七日行準
備程序期日及於同年八月六日審判期日，均未通知被害人黃阿順
到場予以陳述意見之機會，致被害人黃阿順對乙○○有無圖利及
行使公文書登載不實之犯罪事實，無法適切表示意見，原審亦未
於判決內說明其認為不必要或不適宜傳喚被害人之理由，其踐行
之訴訟程序，按之上開規定，即難認係適法。（五）科刑之判決
書，須將認定之犯罪事實詳記於事實欄，然後於理由內逐一說明
其憑以認定之證據，使事實與理由兩相一致，方為合法，倘事實
欄已有敘及，而理由內未加說明，是為理由不備，理由已有說明
，而事實欄無此記載，則理由失其依據，均足構成撤銷之原因。
又刑法第二百十三條之公文書不實登載罪以足生損害於公眾或他
人為成立要件，故同法第二百十六條之行使公文書不實登載罪，
必其所行使之登載不實公文書，具備足生損害於公眾或他人之構
成要件，始得以成立，否則不能以該行使罪相繩，從而論處該行
使罪時，就足以生損害於公眾或他人要件，自應於理由欄內說明
其認定之理由。本件原判決事實記載丙○○、甲○○所登載之公
文書均足生損害於經認定為既成道路之前揭小徑座落土地所有權
人黃阿順使用私有地之權益，及政府機關公務員對道路行政管理
之正確性等情，惟於理由內並未敘明其認定之理由，自有理由不
備之違法。本院前次發回意旨已詳細指明，原判決仍未就此詳予
說明，其瑕疵仍然存在。（六）原判決依據宜蘭縣政府以九十七
年七月三日府工土字第0970083733號函覆原審所檢附之有關公文
函件資料內容，認乙○○當時所發宜蘭縣政府八十三年五月十四
日八三鄉建土字第五二一七八號公文，並非全然無據等情。然依
丙○○於八十三年五月十四日之前函覆宜蘭縣政府之公文，分別
係稱「經實地勘查探訪得知該道路為設籍本鄉○○村○○路三十
號住戶唯一聯外道路（長約一百九十公尺、寬二公尺），目前仍
使用，惟『既成道路』之認定，仍請鈞府裁定」、「經再查道路
為設籍本鄉○○村○路）三十號住戶及三十一號民安福德廟唯一
聯外道路，另安平路三十二號住戶江金發業已遷居他處，至於『
既成道路』之認定，仍請鈞府裁定」、「有關明穎建設股份有限
公司因申請指定建築線疑義乙案，經本所函請冬山鄉戶政事務所
取得安平路三十二號戶籍異動資料，另依本所八十三年二月十六
日八三鄉建字第一二四一號函（該函諒達）已載明該唯一聯外道
路長約一百九十公尺、寬約二公尺在案」等語（見偵字第二一七
七號偵查卷第五十、五四、一二二頁）。僅敘述道路長、寬、設
籍人以及唯一聯外道路等情，並未指明該道路已否供公眾通行二
十年以上，函文內且一再說明「既成道路」之認定，仍請鈞府裁
定等語。而乙○○於八十三年五月十四日簽擬宜蘭縣政府八三府
建土字第五二一七八號函復明穎建設股份有限公司認定為現有道
路一案之前，其於宜蘭縣政府內部所擬之公文簽辦單內稱「是否
為現有道路一案，擬以戶籍資料佐證，依冬山鄉公所查復現有道
路長約一百九十公尺、寬二公尺，現有道路予以證明」，惟乙○
○於簽辦單說明三另稱係引據建築管理規則第四條之規定，並引
民法第八百五十二條地役權取得時效判例要旨暨相關法令供參。
其內包括解釋台灣省建築管理規則第四條第一項第一款所稱：「
供公眾通行具有公用地役關係之現有巷道」，係指巷道須供公眾
通行二十年以上，而所謂公眾通行乃指二戶以上通行之謂（見偵
字第二一七七號偵查卷第一０三頁）。丙○○於其上述函文內既
未指稱該道路已供公眾通行二十年以上之情。則乙○○如何得知
其所認定為現有道路者已供二戶以上之公眾通行二十年以上？原
判決未說明其所憑之證據，遽以認定乙○○主要係以冬山鄉公所
查報及相關書面資料，暨有關法令規定、見解憑辦。其所擬簽呈
及函文所指事項，暨所附資料，皆有所本（見原判決理由參、五
之（四）說明），而為乙○○有利之認定，亦有理由不備之情形
。以上或為上訴意旨所指摘，或為本院得依職權調查之事項，應
認原判決仍有撤銷發回更審之原因。至原判決理由貳之七不另為
無罪諭知部分，基於審判不可分原則，併予發回。又原判決認定
甲○○於八十二年二月間，以村長身分，在職務上所掌之公文書
「證明書」登載不實（見原判決第三頁第十八行、第十五頁第十
二行），似為「八十三年二月」之誤（見偵查卷第三四頁證明書
）。判決主文就甲○○、丙○○公務員明知為不實事項，而登載
於職務上所掌之公文書部分，似應記載「足以生損害於公眾及他
人」，判決第十二頁第一、二行記載：證人吳光陽、郭炳容等人
在第一審所證均無從採為有利於被告「乙○○及丙○○」之依據
等語，其中「乙○○及丙○○」似為「甲○○及丙○○」之誤。
案經發回，併應注意及之。
據上論結，應依刑事訴訟法第三百九十七條、第四百零一條，判
決如主文。
中    華    民    國  九十七  年   十二   月  三十一  日
                      最高法院刑事第二庭
                          審判長法官  莊  登  照
                                法官  黃  一  鑫
                                法官  許  錦  印
                                法官  張  清  埤
                                法官  陳  世  雄
      本件正本證明與原本無異
                                      書  記  官
中    華    民    國  九十八  年   一     月    六    日
                                                     M


司法院資訊處製作；財團法人民間司法改革基金會備份。
